【裁判字號】    89,訴,1714
【裁判日期】    900419
【裁判案由】    退除給與
【裁判全文】
臺北高等行政法院判決                 八十九年度訴字第一七一四號
                              .
    原      告  甲○○
    被      告  陸軍總司令部
    代  表  人  乙○○（總司令）
    訴訟代理人  丙○○
右當事人間因退除給與事件，原告不服行政院中華民國八十九年八月三十日台八十九
訴字第二五五二七號再訴願決定，提起行政訴訟。本院判決如左︰
    主  文
原告之訴駁回。
訴訟費用由原告負擔。
    事  實
一、事實概要︰緣原告於民國（下同）三十八年二月八日入伍，六十四年三月一日因
    傷殘除役，士兵年資七年五個月、士官年資十八年八個月，被告核定其支領贍養
    金終身，俸率百分之八十。嗣原告請求改支退休俸並補其差額，被告所屬人事署
    以（八七）信務字第一六六○三號函復，略以：「原告六十四年三月一日因傷殘
    退伍時，業經核定支領贍養金在案，不合改支退休俸；原告未支領退休俸，並無
    重新核算退休俸率及補發損失事宜」等語。原告不服，循序提起訴願、再訴願，
    遞遭駁回，遂提起本件行政訴訟。
二、兩造聲明：
  (一)原告求為判決：
  (1)請求撤銷原處分、訴願及再訴願決定。
  (2)命被告准許原告自六十四年三月一日起至九十年三月三十一日止，由按期支領贍
    養金改為支領退休俸，被告並應補其差額。
  (二)被告求為判決：如主文所示。
三、兩造之爭點：原告之士兵及士官服役年資得否合併計算而符合改支退休俸與重新
    核算退休俸率及補發損失之規定？
  (一)原告主張：
  (1)按陸海空軍士官服役條例第二十一條規定：「 士官退伍時之給與如左 ：．．．
    三、服現役逾二十年或服現役滿十五年，而年滿六十歲者，按服現役實職年資，
    給與退休俸終身。．．」；復按修正後之陸海空軍士官服役條例施行細則第二十
    條規定：「本條例第二十一條所定，士官現役實職年資計算，依左列規定：一、
    現役實職年資，以其服士官、士兵現役實職之時間合併計算．．。」原告自三十
    八年二月八日入伍至六十四年三月一日除役，服現役實職年資計：士官十八年八
    個月、士兵七年五個月，共計二十六年一個月，符合上開規定；此外，原告係抗
    日英雄、對八二三炮戰有功、因公傷殘，亦應可改支領退休俸。國防部頒布限士
    官服役年資二十年以上、滿五十歲者始得支領退休俸之行政命令，未經立法院備
    查，應屬違憲。
  (2)被告雖以原告於「國軍不適服現役士官兵檢定資料表」之「志願項目」欄填註「
    贍養金」為由，主張原告係志願選擇支領贍養金云云。然，退休俸可支領之數額
    高於贍養金，一般人必會選擇支領前者，原告豈有志願選擇後者之理？故原告並
    非志願選擇支領贍養金，被告上開主張不足採。
  (3)依被告核退資料推算，訴外人陳才根為八年五月三十日生，於三十七年六月一日
    入伍，四十七年七月一日升任士官，五十八年十二月一日核布中士一級限齡除役
    （滿五十歲），支領百分之八十二退休俸；但據原告記憶，其任士官只有五年。
    無論係五年或十一年，其服士官現役實質年資皆未滿二十年，被告准其士官、士
    兵年資合併計算，卻不准原告所請，顯非公平，故原告亦應可比照案外人陳才根
    合併計算年資。此外，依原告保存之支領贍養金者名冊，士官服役年資滿二十年
    以上者有案外人劉國黨等八位，依法應可領退休俸，為何未領？可見被告核定支
    領退休俸之標準不一。
  (4)綜上所陳，爰請撤銷違法之原處分、訴願及再訴願決定，並請求被告准許原告
    由按期支領贍養金改為按期支領退休俸。
  (二)被告主張：
  (1)對於原告主張其為抗日英雄、對八二三炮戰有功、且因公傷殘等事實無爭議。
  (2)查被告於六十四年時曾推動專案，由各單位檢報不適服役之士官兵，經醫院體檢
    並通過複檢後，將不適服役者分為支領退伍金或贍養金者兩類而准予退役。原告
    於六十四年三月一日因傷殘除役退伍，被告據原告當時服務單位造報「國軍不適
    服現役士官兵檢定資料表」之「志願項目」欄所填註「贍養金」，依當時陸海空
    軍士官服役條例第二十二條規定，士官在現役期間，病傷殘廢，經檢定不堪服役
    ，凡合於就養者，得依其志願，給與贍養金終身，核定原告支領贍養金退伍（被
    告已於八十六年時依陸海空軍軍官士官服役條例第三十九條，核發原告補償金）
    。
  (3)原告主張其於三十八年二月八日入伍，六十四年三月一日限齡除役，服現役實職
    年資計：士官十八年八個月，士兵：七年五個月，共計士官兵年資：二十六年一
    個月，符合陸海空軍士官服役條例第二十一條規定：「‧‧‧三、服現役逾二十
    年或服現役滿十五年，而年滿六十歲者，按服現役實職年資，給與退休俸終身，
    或依志願，按第二款規定，給與退伍金。」及陸海空軍士官服役條例施行細則第
    二十條規定：「本條例第二十一條所定，士官現役實職年資計算，依左列規定：
    一、現役實職年資，以其服士官、士兵現役實職之時間合併計算，合於支領退伍
    金者，未逾半年者，以半年計。合於支領退休俸者，逾二十年或十五年後，每增
    加一年依規定加發其給與，不足一年以一年計。．．．」請求改支退休俸云云。
    惟查前開規定係於七十年間修正且無溯及既往原則之適用，故僅適用於七十年七
    月一日以後退伍者；原告係於修法前退伍，依其退役時所依據之陸海空軍士官服
    役條例及施行細則規定，士官及士兵之年資不可合併計算，故被告否准原告所請
    之處分並無違誤，原告之訴應無理由。
    理  由
一、兩造對於原告於三十八年二月八日入伍，係抗日英雄、對八二三炮戰有功、六十
    四年三月一日因公傷殘除役，原告服役年資為士兵年資七年五個月、士官年資十
    八年八個月，共計二十六年一個月；原告於六十四年三月一日退伍時，其當時服
    務單位造報之「國軍不適服現役士官兵檢定資料表」上之「志願項目」欄所填註
    者為「贍養金」，被告核定其支領贍養金終身，支領俸率百分之八十迄今等事實
    ，均不爭執，自堪信為真實。
二、原告以其士兵、士官服役年資共二十六年一個月，依陸海空軍士官服役條例第二
    十一條及陸海空軍士官服役條例施行細則第二十條等規定，原告已得支領退休俸
    ，爰請求命被告准予改支退休俸並補其差額之判決。被告則以前揭情詞置辯。經
    查：
 (一) 按凡中華民國之男子皆有服兵役之義務，而國家為規範有關兵役之權利義務而有
    兵役法之制定，又因法律並無法就各項事宜巨細靡遺詳實規定，乃授權各主管機
    關於職權範圍內得制定有關規範以資管理。是以四十三年八月十六日修正公布之
    兵役法第三條第二項即規定「軍官、士官之服役、除役，另以法律定之。」（現
    行法八十九年二月二日修正後係置於第十四條）而為法律之授權規定。故四十八
    年八月四日之陸海空軍士官服役條例及本於該條例第三十二條而於四十九年九月
    十七日制定之陸海空軍士官服役條例施行細則與四十八年八月十四日陸海空軍軍
    官服役條例及八十四年八月十一日陸海空軍軍官士官服役條例等均係由主管機關
    本諸上開法律授權而制定，原告主張上開條例未經立法院備查，應屬違憲云云，
    自有誤會。又陸海空軍士官服役條例、陸海空軍軍官服役條例已於八十八年五月
    五日廢止，有關陸海空軍軍官士官服役之事項則依八十五年十二月十六日公佈之
    陸海空軍軍官士官服役條例規定辦理，合先說明。
 (二) 依陸海空軍軍官士官服役條例第三十九條第一項「本條例施行前已退除者，其支
    領之退除給與及其他各項補助，均按原規定支給。」之規定，明示該法律並無溯
    及既往原則之適用。本件原告係於六十四年三月一日因傷殘除役，故應依當時有
    效之陸海空軍士官服役條例及陸海空軍士官服役條例施行細則之規定（即四十八
    年八月四日公佈之陸海空軍士官服役條例與四十九年九月十七日公佈陸海空軍軍
    官服役條例施行細則）支領退除給與。
 (三) 按「常備士官在服役期間，有病傷殘廢經檢定不堪服役者，予以除役」；又「士
    官退伍時之給與如左：．．．三、服現役逾二十年或服現役滿十五年，而年滿六
    十歲者，按服現役實職年資，給與退休俸終身。．．．．」，原告除役當時有效
    之陸海空軍士官服役條例第十四條第一項第一款、第二十一條第三款分別定有明
    文。再，同條例第第二十二條亦規定，士官在現役期間，依第十四條第一項第一
    款、第二款除役者，或依第三款除役後歸還人員，經核准轉服預備役者，其給與
    ，適用第二十一條之規定。但第二款除役人員，凡合於就養者，得依其志願，給
    與贍養金終身。．．．」。至所謂士官現役實職年資之計算方法，依原告除役時
    陸海空軍士官服役條例施行細則第二十二條之規定，以服士官現役時間計算之，
    茍於服士官役前曾服士兵役者，該士兵役之現役年資依士兵退除給與規定計算發
    給之。依此，依原告除役當時之規定，士官除役支領退休俸者，須(1)服士官逾二
    十年或(2)服士官役滿十五年，而年滿六十歲者，始得為之；且士官士兵之年資不
    得合併計算。原告除役時，其士官年資僅十八年八個月，又其除役時亦僅四十九
    歲餘，並不符合上開支領退休俸之條件。再依原告退伍時，其當時服務單位造報
    之「國軍不適服現役士官兵檢定資料表」上之「志願項目」欄所填註者為「贍養
    金」，被告乃核定其支領贍養金終身，支領俸率百分之八十，於法並無不當。原
    告主張瞻養金之選擇非其為之，則依法應由原告負舉證責任，而原告就此並無法
    舉證以實其說，故此主張無以憑採。
 (四) 原告又以其士官、士兵役實職年資已逾二十年，依七十年八月二十八日修正之陸
    海空軍士官服役條例施行細則第二十條規定，符合支領退休俸等語。然查，陸海
    空軍士官服役條例施行細則第二十條規定固於七十年八月二十八日修正，將士官
    現役實職年資之計算，採士官、士兵現役實職之時間合併計算之方法，然該條款
    並無溯及既往原則之適用，故僅修法以後退伍者始得適用，原告係於修法前退伍
    ，並無上開修正法令之適用，是其據以請求主張改支退休俸，自非有據。
 (五) 原告復以訴外人陳才根等八人（實際上趙阿良、孫秀康係國防部核退人員）服士
    官役年資並未逾二十年，被告卻准其支領退休俸，而原告係有功於國家之人，又
    因公傷殘，竟不許原告支領退休俸，顯不公平云云。經查，據被告陳稱，當時辦
    理除役分三種類型辦理，而以年齡（五十歲）為界定標準，凡年滿五十歲者，無
    論其士官服役年資如何，均從寬准其支領退休俸，茍未滿者，則須依規定辦理，
    原告因未滿五十歲，其士官服役年資又與規定不符，始無法支領退休俸等情，亦
    有被告提出之說明及附件資料在卷為憑，應非虛假；本院以為原告既不符合支領
    退休俸之條件（甚至亦不合被告放寬後之條件），縱使被告准予其他符合放寬後
    辦法之除役人員支領退休俸，亦無影響原告不符合支領退休俸之條件，是原告請
    求比照辦理，亦屬無理由。
三、綜上所述，被告否准原告「由瞻養金改支領退休俸，並補發差額」之請求，於法
    並無不當，一再訴願決定遞予維持，亦無違誤，原告仍執前詞，訴請判決如訴之
    聲明，核無理由，應予駁回。另原告縱使係有功國家且因公傷殘，亦屬被告得否
    按其他規定予以照料之問題，與本件無涉，併予明。
四、據上論結，本件原告之訴為無理由，依行政訴訟法第九十八條第三項前段，判決
    如主文。
中      華      民      國     九十     年      四      月     十九     日
                         臺 北 高 等 行 政 法 院  第 五 庭
                                           審 判 長 法  官  姜素娥
                                                    法  官  林文舟
                                                    法  官  帥嘉寶
右為正本係照原本作成。
如不服本判決，應於送達後二十日內，向本院提出上訴狀並表明上訴理由，如於本判
決宣示後送達前提起上訴者，應於判決送達後二十日內補提上訴理由書（須按他造人
數附繕本）。
中      華      民      國     九十     年      四      月    二十三    日
                                                    書記官  吳芳靜


司法院資訊處製作；財團法人民間司法改革基金會備份。
